【裁判字號】    89,訴,3449
【裁判日期】    900227
【裁判案由】    返還價金
【裁判全文】
臺灣臺北地方法院民事判決  八十九度訴字第三四四九號
    原      告    丙○○
    訴訟代理人
    兼送達代收人  景熙焱律師
    複  代理人    胡美慧律師
    被      告    乙○○      住台北市○○區○○路二五巷八八弄三號
                  甲○○○    .
右當事人間請求返還價金事件，本院判決如左：
    主    文
被告乙○○應給付原告新台幣（下同）壹佰貳拾萬元，被告甲○○○應給付原告伍拾
萬元，及自民國八十八年六月一日起至清償日止，按週年利率百分之五計算之利息。
訴訟費用由被告乙○○負擔百分之七十，被告甲○○○負擔百分之三十。
本判決於原告以肆拾萬元為被告乙○○供擔保後，以壹拾陸萬陸仟陸佰陸拾陸元為被
告甲○○○供擔保後，得假執行。
    事    實
甲、原告方面：
  一、聲明：被告乙○○應給付原告壹佰貳拾萬元，被告甲○○○應給付原告伍拾萬
      元，及自八十八年六月一日起至清償日止，按年利率百分之五計算之利息。原
      告願供擔保請准予宣告假執行。
  二、陳述略稱：原告與被告等於八十七年九月十八簽訂土地買賣契約，約定被告乙
      ○○將其繼承陳長庚所有之中和市○○段水尾小段五六－四地號土地應有部分
      六分之一及同小段五六－六地號土地應有部分十八分之一，出售予原告，約定
      買賣總價為七百八十四萬一千七百元，原告於簽約時應給付被告被告等一百二
      十萬元定金，被告等於訂約後二個月內辦妥繼承登記時，原告應給付六百萬元
      ，並特別約定「乙方（即被告等）就五六－四、五六－六地號．．．於八十七
      年十一月十八日以前辦妥繼承登記，．．．優先移轉該二筆土地乙○○部分予
      甲方（即原告）。若未辦妥繼承登記時，則由五六－六地號甲○○○之持分（
      即三分之二）移轉予甲方。但乙方被台北市稅捐稽徵處信義分處禁止處分之登
      記必須於付第二次款時塗銷之」。而原告除於簽約時已給付被告乙○○一百二
      十萬元外，八十七年十一月二十四日再給付被告甲○○○五十萬元。惟因被告
      等未依契約第三條第二款規定於簽約起二個月內辦妥繼承登記，又遲未依特別
      約定塗銷台北市稅捐稽徵處信義分處之禁止處分登記，原告遂分別於八十八年
      四月二十九日及八十八年五月十一日以存證信函催告履行，再於八十八年五月
      二十五日以存證信函通知解除契約，並請求返還價金。被告等雖於八十八年一
      月二十七日催告原告給付買賣價金，八十八年二月二十八日通知原告解除契約
      ，然而當時被告未依債之本旨提出給付，其解除契約不合法。被告等迄未依契
      約第九條「將已收價款如數退還」，爰依契約及民法第二百五十九條第一款之
      規定，請求被告等返還價金，並加計自通知解除契約之日起第三日至清償日止
      之法定利息。
  三、證據：提出土地買賣契約書影本一份、支票影本二紙、存證信函影本三份、土
      地登記謄本四份為證。
乙、被告方面：
  一、聲明：駁回原告之訴及假執行之聲請。
  二、被告乙○○陳述略稱：本件原是合建，後來改成買賣，永和段水尾小段五六－
      六地號上抵押權之塗銷，應由原告借錢塗銷，禁止處分亦是由原告塗銷，買方
      付款，當然先核清所有借款或欠稅，剩餘款項才付給賣方。原告買土地時，稅
      已算得很清楚，也知道稅捐處之禁止處分，八十八年存證信函是催告原告給付
      六百萬元，因為我們已準備好要移轉被告甲○○○的持分給原告，特別約定末
      句之意為「我們收到六百萬元，就會繳稅塗銷禁止處分」。
  三、證據：提出八十七年七月十五日協議書影本、八十七年七月十六日協議書及保
      證書影本、八十八年一月二十七日催告給付價款存證信函影本、八十八年二月
      八日解除買賣契約並沒收價款存證信函影本、土地所有權狀影本二份為證。
    理    由
甲、程序方面：
  本件被告甲○○○未於最後言詞辯論期日到場，無民事訴訟法第三百八十六條所列
  各款情形，依原告之聲請，由其一造辯論而為判決。
乙、得心證之理由：
  一、經查，原告主張前開買賣契約、付款情形、催告履行契約、解除買賣契約等事
      實，已據其提出與所述相符之土地買賣契約書影本一份、支票影本二紙、存證
      信函影本三份、土地登記謄本四份為證，其中於八十九年十一月十日申領之土
      地登記謄本顯示：被告敏生繼承中和市○○段水尾小段五六－四地號應有部分
      六分之一及同小段五六－六地號應有部分十八分之一，係於八十九年十月二十
      六日為繼承登記；同小段五六－六地號被告甲○○○應有部分三分之二於八十
      七年四月七日由台北市稅捐稽徵處信議分處函請辦理之禁止處分登記，並未塗
      銷。而被告對於前開事實亦不爭執，應認原告之主張為可採信。
  二、至於被告雖認土地買賣契約書第三條第二款及特別約定之真意為「被告收受原
      告給付之六百萬元後，就繳稅塗銷禁止處分」，因而其於八十八年一月二十七
      日以存證信函將己備妥移轉被告甲○○○持分資料一事通知原告，並催告原告
      給付六百萬元，再於八十八年二月八日以存證信函通知原告解除買賣契約、沒
      收原告所付價款。然查，依土地買賣契約書第三條第二款「．．．自簽訂本約
      日起二個月內，乙方（即被告）．．．辦妥繼承登記時，甲方（即原告）交付
      新台幣陸佰萬元正．．．」之規定，可知原告給付六百萬元價金前，被告須先
      辦妥繼承登記，亦即被告須先使被告乙○○繼承之土地持分處於得移轉予原告
      之狀態；而「特別約定」係於訂約同日作成，為兩造所共認，則該特別約定之
      「若未辦妥繼承登記時，則由五六－六地號甲○○○之持分（即三分之二）移
      轉予甲方。但乙方被台北市稅捐稽徵處信義分處禁止處分之登記必須於付第二
      次款時塗銷之」等語，不僅文義上宜解釋為「台北市稅捐稽徵處信義分處禁止
      處分登記之塗銷」應於「付第二次款時」已履行，且參酌土地買賣契約書第三
      條第二款規定之精神，亦應解釋為「被告應先使五六－六地號甲○○○之持分
      處於得移轉予原告之狀態」，原告方有給付六百萬元價金之義務。故被告等認
      原告應先給付六百萬元後再塗銷禁止處分，即不足採。從而，由八十九年十一
      月十日申領之中和市○○段水尾小段五六－六地號土地登記謄本，既可見被告
      甲○○○應有部分三分之二於八十七年四月七日由台北市稅捐稽徵處信議分處
      函請辦理之禁止處分登記並未塗銷，則被告等於八十八年一月二十七日催告原
      告給付買賣價金時，自尚未使「中和市○○段水尾小段五六－六地號甲○○○
      之持分處於得移轉予原告之狀態」，其催告付款或嗣後解除契約、沒收原告所
      付價款，因不符契約規定，均不合法。
  三、從而，原告主張被告違約，應於解除契約後返還所收受之價金，而請求被告乙
      ○○給付原告一百二十萬元，被告甲○○○給付原告五十萬元，及自八十八年
      六月一日起至清償日止，按年利率百分之五計算之利息，為有理由。
丙、假執行之宣告：
  原告陳明願供擔保，請求宣告假執行，核無不合，茲酌定相當之擔保金額，予以准
  許。
丁、本件事證已臻明確，兩造其餘主張陳述及舉證，與本判決結果不生影響，毋庸再
    予審酌，附此敘明。
戊、結論：
  依民事訴訟法第三百八十五條第一項前段、第七十八條、第八十五第一項但書、第
  三百九十條第二項，判決如主文。
中      華      民      國    九十      年      二      月    二十七    日
                                            民事第二庭法      官  林玲玉
右為正本係照原本作成
如對本判決上訴，須於判決送達後廿日內向本院提出上訴狀
中      華      民      國    九十      年      二      月    二十七    日
~B法院書記官  呂昆


司法院資訊處製作；財團法人民間司法改革基金會備份。
